臺灣雲林地方法院刑事判決　　　　　　　 99年度訴字第702號
公　訴　人　臺灣雲林地方法院檢察署檢察官
被　　　告　林松興
　　　　　　黃啟勳
上列被告因偽造文書等案件，經檢察官提起公訴（98年度偵字第
4458號、第4463號），本院判決如下：
    主  文
林松興、黃啟勳共同犯行使偽造私文書罪，各處有期徒刑壹年貳
月，均減為有期徒刑柒月。不動產買賣契約書（立買賣契約人：
翁錫昇、李松霖；土地座落雲林縣西螺鎮○○段1233地號；立約
日期：九十四年十二月六日）上偽造之李松霖署名貳枚、偽造之
李松霖印文玖枚均沒收之。
    事  實
一、緣林松興於民國94年6 月27日，透過黃啟勳之介紹，委請其
    友人程豐成出面，以新臺幣（下同）280 萬元之價格，向李
    松霖購買坐落在雲林縣西螺鎮○○段1233地號土地（下稱系
    爭土地）1 筆，但未辦理系爭土地之過戶。嗣林松興擬另覓
    買主轉售系爭土地以賺取差價，再次透過黃啟勳之介紹，以
    385 萬元之價格，將系爭土地轉售予翁錫昇，惟林松興、黃
    啟勳均明知系爭土地所有人李松霖若得知上開轉賣之事，必
    不願出面與翁錫昇簽約，林松興、黃啟勳即在未得李松霖同
    意之情況下，共同基於偽造私文書並進而行使之犯意聯絡，
    於94年12月6 日，林松興、黃啟勳及翁錫昇三人在林松興址
    設雲林縣西螺鎮○○路之事務所內，由林松興安排與林松興
    、黃啟勳有犯意聯絡之真實姓名年籍不詳之成年男子假冒李
    松霖，出面與翁錫昇簽訂系爭土地之不動產買賣契約書（下
    稱系爭土地契約書）1 份，並由林松興偽造李松霖之署名2
    枚及印文9 枚在系爭土地契約書上，而偽造系爭土地契約書
    ，並交付予翁錫昇而行使之，足生損害於翁錫昇、李松霖。
    嗣因林松興未依約清償京城商業銀行股份有限公司（下稱京
    城銀行）之200 萬元貸款，而為該貸款設定抵押擔保之系爭
    土地，即遭京城銀行向本院民事執行處聲請查封拍賣，翁錫
    昇於接獲本院民事執行處通知系爭土地遭查封拍賣後，始知
    悉上情。
二、案經翁錫昇、李松霖告訴暨雲林縣警察局西螺分局報告臺灣
    雲林地方法院檢察署檢察官偵查起訴。
    理  由
一、證據能力之說明：
（一）按被告以外之人於偵查中向檢察官所為之陳述，除顯有不
      可信之情況者外，得為證據，刑事訴訟法第159 條之1 第
      2 項定有明文。所謂「不可信之情況」，應由法院審酌被
      告以外之人於陳述時之外在環境及情況而為判斷；而被告
      以外之人於偵查時，是否與被告對質，與其陳述時之外在
      環境並無必然之關聯，自不得以偵查中未經被告詰問，逕
      認該陳述無證據能力；至該等陳述與事實是否相符，要屬
      證據證明力之問題，與證據能力之有無，不容混淆（最高
      法院94年度台上字第7132號、95年度台上字第1585號等判
      決要旨參照）。又證人於檢察官偵查中所為之陳述，審酌
      該陳述作成之客觀條件及環境，認其心理狀態健全，並無
      受到脅迫、利誘或詐欺，自非顯有不可信之情形，依刑事
      訴訟法第159 條之1 第2 項之規定，自得為證據（最高法
      院95年度台上字第934 號判決要旨參照）。經查，下述經
      本院列為本案證據之證人即告訴人翁錫昇、李松霖、被告
      林松興立於證人地位，於檢察官偵查時所為之具結證述，
      依據偵訊過程及筆錄記載，可認渠等於檢察官偵查中為陳
      述時，並無任何遭受外力不當干涉之顯不可信之情況，況
      被告及辯護人於本院審理時，亦無具體指陳該等證述作成
      時，有何外在環境及情況足以影響證人證述之任意性及真
      實性，而有何顯有不可信之情況者，故該證人於偵訊時之
      證述，均堪認有證據能力。
（二）按被告以外之人於審判外之言詞或書面陳述，除法律有規
      定者外，不得作為證據；被告以外之人於審判外之陳述，
      雖不符刑事訴訟法第159 條之1 至之4 之規定，而經當事
      人於審判程序同意作為證據，法院審酌該言詞陳述或書面
      陳述作成時之情況，認為適當者，亦得為證據，刑事訴訟
      法第159 條第1 項、第159 條之5 第1 項分別定有明文。
      經查，下述其餘經本院列為本案證據之被告以外之人於審
      判外之陳述，業據被告於本案準備程序中陳明均同意作為
      本案之證據使用（詳本院卷第25頁反面、第69頁），且經
      本院於審理時提示卷內各該被告以外之人於審判外陳述之
      筆錄，讓公訴人、被告表示意見，而本院審酌該等審判外
      陳述作成時之情況，未見有何不能自由陳述之情形，亦無
      違法取證等瑕疵，且與待證事實具有關聯性，認以之作為
      證據應屬適當，均堪認有證據能力。
（三）本判決下列所引用之其餘非屬供述證據之書物證，並無證
      據證明係實施刑事訴訟程序之公務員違背法定程序所取得
      ，亦無其他法律規定不得作為證據之情形，應認均有證據
      能力。
二、認定犯罪事實之依據：
    訊據被告林松興固坦承其有為事實欄所述之偽造私文書並進
    而行使之行為，惟矢口否認有與被告黃啟勳共犯上開犯行之
    事實，辯稱：簽約當時剛好有一個朋友還是客戶來找我，我
    不記得是誰，我就請他幫忙假冒成賣方，我沒有跟他說要假
    冒誰，他也不知道，簽系爭土地契約書時，該人就已經不在
    現場，黃啟勳於簽系爭土地契約書時亦不在場云云；被告黃
    啟勳固不否認有仲介告訴人翁錫昇與被告林松興買賣系爭土
    地之事實，惟矢口否認有何與被告林松興共犯偽造私文書並
    進而行使之犯行，辯稱：林松興安排假冒李松霖之人與翁錫
    昇簽約時，伊未在現場，所以不知道系爭土地契約書上之李
    松霖簽名及印文均非李松霖本人所為，伊自始至終僅有介紹
    翁錫昇與林松興買賣系爭土地，但沒有參與渠等買賣系爭土
    地簽約之事云云。然查，被告黃啟勳有仲介告訴人翁錫昇與
    被告林松興買賣系爭土地，且被告林松興及黃啟勳有於94年
    12 月6日，在址設雲林縣西螺鎮○○路之被告林松興事務所
    內，安排真實姓名年籍不詳之成年男子假冒告訴人李松霖，
    出面與告訴人翁錫昇簽訂系爭土地契約書，並由被告林松興
    偽造告訴人李松霖之署名2 枚及印文9 枚在系爭土地契約書
    上，而偽造系爭土地契約書，並交付該偽造之系爭土地契約
    書予告訴人翁錫昇而行使之等事實，業據證人翁錫昇於警詢
    時指證：94年12月6 日與李松霖就坐落雲林縣西螺鎮○○段
    1233地號土地全部簽定「不動產買賣契約書」，契約內容規
    定總價385 萬元，簽約時我給付現金30萬元、第二次給付20
    0 萬元、第三次匯款30萬元、第四次匯款25萬、第五次匯款
    100 萬元等語（詳雲警螺偵字第00980004941 號卷第2 頁）
    ，及於偵查中具結證稱：與林松興買賣系爭土地是由黃啟勳
    介紹，而簽訂系爭土地契約書時，黃啟勳有在場，但現在當
    庭才知簽約當時並非真正之李松霖本人與其簽約等語（詳98
    年度他字第378 號卷第21頁），而其於本院審理時除結證同
    上內容外，另具結證述：系爭土地契約書係於94年12月6 日
    在林松興的事務所簽訂，簽約當時黃啟勳、林松興及地主（
    即假冒李松霖之人）均有在場，林松興當場有跟我介紹地主
    ，我事後才知道簽約時之地主「李松霖」並非在庭之李松霖
    本人，我當時並不知道在場之地主係假冒李松霖之人，簽約
    當時黃啟勳有看到林松興對我介紹地主，卻沒有告訴我該地
    主係假冒李松霖之人，系爭土地契約書上之李松霖之簽名均
    為林松興所簽，李松霖之印文亦為林松興所蓋，且我非常肯
    定黃啟勳及假冒李松霖之人均有於簽約時全程在場，黃啟勳
    並未先離開，因我最後還與黃啟勳一起離開林松興的事務所
    等語（詳本院卷第89頁至92頁、第100 頁、第101 頁反面、
    第103 頁反面、第104 至106 頁反面）。又證人即告訴人李
    松霖於偵查中具結證稱：其不知道系爭土地事後賣給翁錫昇
    385 萬，如果知道被告要將系爭土地賣給翁錫昇385 萬，其
    不會出面簽約等語（詳99年度偵字第4458號卷第68頁）。另
    被告林松興亦於偵查中立於證人地位具結證稱：其與翁錫昇
    係在其位在雲林縣西螺鎮○○路之事務所簽約，當時有安排
    一個人假冒李松霖本人與翁錫昇簽約等語（詳99年度偵字第
    4458號卷第61頁），並有系爭土地不動產買賣契約書1 份在
    卷可稽（詳雲警螺偵字第00980004941 號卷第19至20頁反面
    ）。綜上證人之證言及相關書證，足資認定被告林松興確有
    於上述時地，在未得告訴人李松霖授權或同意之情況下，安
    排真實姓名年籍不詳之成年男子假冒告訴人李松霖與告訴人
    翁錫昇簽約，並於系爭土地契約書上偽造告訴人李松霖之署
    名2 枚及印文9 枚，而被告黃啟勳於簽約時亦全程在場參與
    ，並知悉被告林松興係安排他人假冒李松霖與告訴人翁錫昇
    簽約，而可認被告二人與上開真實姓名年籍不詳之成年男子
    ，確有共同為事實欄所述之犯行無疑。至於被告黃啟勳雖於
    本院審理時稱被告林松興與告訴人翁錫昇簽約時其並不在場
    ，亦不知被告林松興係安排假冒李松霖之人與告訴人翁錫昇
    簽約，惟證人即告訴人翁錫昇對於黃啟勳於簽約時確有在場
    乙節已證述明確，且被告黃啟勳於偵查中亦自承：知道林松
    興用假的李松霖去簽約等語（詳98年度偵字第4463號卷第20
    頁反面），是可認被告林松興於本院審理時，稱被告黃啟勳
    於其與告訴人翁錫昇簽約時並不在場，且不知道其有安排假
    冒李松霖之人與告訴人翁錫昇簽約，顯係袒護同案被告黃啟
    勳之詞，而被告黃啟勳事後否認知悉上情，亦為事後卸責之
    詞，不足採信。綜上所述，被告林松興、黃啟勳有事實欄所
    述之犯行，堪以認定，應依法論科。
三、新舊法比較之說明：
    按行為後法律有變更者，適用行為時之法律，但行為後之法
    律有利於行為人者，適用最有利於行為人之法律，現行刑法
    第2 條第1 項定有明文，此條文規定係規範行為後法律變更
    所生新舊法比較適用之準據法，本身尚無新舊法比較適用之
    問題，於現行刑法施行後，應一律適用現行刑法第2 條第1
    項之規定，為「從舊從輕」之比較。查被告二人行為後，刑
    法業於94年2 月2 日修正公布，95年7 月1 日起施行，其中
    與被告本案犯行有關部分為刑法第28條，現行修正後刑法第
    28條共同正犯之範圍，已限縮排除修正前刑法同條「預備共
    同正犯」及「陰謀共同正犯」之適用，而本案被告係實行共
    同正犯，經比較新舊法結果，現行修正後刑法第28條規定並
    非較有利於被告，是應適用修正前刑法第28條規定為論處。
四、論罪科刑部分：
（一）本件檢察官就被告黃啟勳部分雖於起訴書未載行使偽造私
      文書之條文，惟已於起訴事實欄論及該部分行為事實，本
      院自應予以審理論斷，合先敘明。
（二）核被告林松興、黃啟勳所為，係犯刑法第216 條、第210
      條行使偽造私文書罪。被告偽造告訴人李松霖之署名及印
      文，係屬偽造私文書之部分行為；偽造私文書之低度行為
      亦應為行使偽造私文書之高度行為所吸收，均不另論罪。
      被告二人與上開假冒告訴人李松霖之成年男子，有犯意聯
      絡及行為分擔，應論以共同正犯。
（三）爰審酌被告違背告訴人翁錫昇對渠等之信賴，並在未得告
      訴人李松霖同意之情形下，共同為上揭事實欄所述之犯行
      ，導致告訴人翁錫昇所有之系爭土地遭拍賣，所受損害非
      輕，渠等之行為均值非難，再衡以被告黃啟勳始終否認犯
      行，並飾詞狡辯，難認具有悔意，被告林松興亦於本院審
      理立於證人地位證述時，亦未完全據實陳述，而百般袒護
      同案被告黃啟勳，又被告二人均尚未與告訴人翁錫昇、李
      松霖達成和解，惟考量被告本案犯罪之手段尚屬平和等一
      切情狀，爰分別量處被告二人如主文所示之刑。又本案被
      告二人之犯行，犯罪時間點係在96年4 月24日之前，合於
      中華民國九十六年罪犯減刑條例適用之條件，爰依該條例
      第2 條第1 項第3 款、第7 條之規定，分別減其宣告刑二
      分之一如主文所示。
（四）起訴書雖認被告黃啟勳違背其仲介人之任務，對告訴人李
      松霖構成背信之行為，而尚涉有刑法第342 條第1 項背信
      罪之罪嫌。惟按刑法第342 條第1 項之背信罪，以為他人
      處理事務，意圖為自己或第三人不法之利益，或損害本人
      之利益，而為違背其任務之行為，致生損害於本人之財產
      或其他利益為要件。經查，本案被告黃啟勳仲介告訴人李
      松霖與被告林松興買賣系爭土地完成後，其與告訴人李松
      霖間之委託處理事務關係即已終結，是尚難認定其事實欄
      所述之行為，係屬違背告訴人李松霖託付任務之行為，故
      不該當背信罪之要件，惟此部分與前開有罪部分有裁判上
      一罪之關係，爰不另為無罪之諭知。
五、諭知沒收部分：
    按偽造之印章、印文或署押，不問屬於犯人與否，沒收之，
    刑法第219 條定有明文。本案系爭土地契約書上之李松霖署
    名2 枚及印文9 枚，均為被告林松興所偽造之物，是依共犯
    連帶沒收原則，均應依刑法第219 條規定宣告沒收之。
據上論斷，應依刑事訴訟法第299 條第1 項前段，刑法第2 條第
1 項、第28條（修正前）、第216 條、第210 條、第219 條，中
華民國九十六年罪犯減刑條例第2 條第1 項第3 款、第7 條，判
決如主文。
本案經檢察官黃立夫到庭執行職務。
中    華    民    國   100    年    5     月    31    日
                  刑事第四庭  審判長法  官 吳福森
                                    法  官 吳錦佳
                                    法  官 楊皓潔
以上正本證明與原本無異。
如不服本判決，應於收受本判決後10日內向本院提出上訴書狀，
並應敘述具體理由。如未敘述上訴理由者，應於上訴期間屆滿後
20日內向本院補提理由書狀（均須按他造當事人之人數附繕本）
「切勿逕送上級法院」。
                                    書記官 吳伊婷
中    華    民    國   100    年    5     月    31    日
附錄本案論罪科刑法條：
中華民國刑法第210條
（偽造變造私文書罪）
偽造、變造私文書，足以生損害於公眾或他人者，處 5 年以下
有期徒刑。
中華民國刑法第216條
（行使偽造變造或登載不實之文書罪）
行使第 210 條至第 215 條之文書者，依偽造、變造文書或登載
不實事項或使登載不實事項之規定處斷。